臺灣板橋地方法院民事判決　　　　　　　95年度訴字第2041號
原　　　告　丁○○
原　　　告　丙○○
共　　　同
訴訟代理人　江淑卿律師
被　　　告　乙○○○
訴訟代理人　周嬿容律師
複代理人　　姜義贊律師
上列當事人間請求拆屋還地事件，經本院於民國96年3 月12日言
詞辯論終結，判決如下：
    主  文
被告應將坐落台北縣三峽鎮○○段五九六號土地如附圖所示斜線
部分（面積六點八五平方公尺）、台北縣三峽鎮○○段五九八號
土地如附圖所示斜線部分（面積八十八點六五平方公尺）及台北
縣三峽鎮○○段五九九號土地如附圖所示斜線部分（面積三十三
點０五平方公尺）上建物拆除，將前開土地返還原告及其餘共有
人。
被告應給付原告丙○○新臺幣陸佰玖拾參元，及自民國九十五年
八月一日起至返還前開土地之日止，按月給付新臺幣玖拾玖元。
被告應給付原告丁○○新臺幣伍佰零肆元，及自民國九十五年八
月一日起至返還前開土地之日止，按月給付新臺幣柒拾貳元。
原告其餘之訴駁回。
訴訟費用由被告負擔。
本判決第一至三項於原告以新臺幣柒拾貳萬參仟肆佰零伍元為被
告供擔保後，得假執行；被告如將請求標的物提存，或於執行標
的物拍賣、變賣或物之交付前，以新臺幣柒拾貳萬參仟肆佰零伍
元為原告預供擔保，得免為假執行。
原告其餘假執行之聲請駁回。
    事實及理由
一、原告主張：坐落台北縣三峽鎮○○段596 、598 號及599 號
    土地（下稱系爭土地）為原告與訴外人所共有，詎被告未得
    原告之同意，自民國94年底起無權占有系土地如附圖所示斜
    線部分面積128.55平方公尺，建屋使用，爰本於民法第767
    條、第821 條規定請求被告將建物拆除，將土地返還原告及
    其餘共有人。又被告無權占有系爭土地，受有相當於租金之
    利得，使原告受有相當於租金之損害，爰本於不當得利法律
    關係請求被告自95年1 月1 日起至返還土地之日止，按月給
    付原告各99元（即自95年1 月1 日起至95年7 月31日止，被
    告應給付原告各693 元）。併為聲明：(一)被告應將坐落於系
    爭土地上如附圖所示斜線部分拆除，將占用土地返還原告及
    全體共有人。(二)被告應給付原告各693 元，及自95年8 月1
    日起至返還土地之日止，按月給付原告各99元。(三)原告願供
    擔保請准宣告假執行。
二、被告抗辯：系爭土地上門牌號碼台北縣三峽鎮○○街160 號
    建物（下稱系爭建物）乃訴外人陳市及其女兒林悅基於其等
    與原告間租賃契約關係而搭建，此觀臺灣省台北縣政府所核
    發之他項權利證明書上所載「地上權權利人陳市等2 人」即
    明。至於地號載為「坡子墘1 地號」則係單純誤載；陳市死
    亡後，前開權利由林悅及葉陳玉霞繼承，嗣林悅及葉陳玉霞
    將系爭建物與被告，故系爭建物乃基於租賃契約關係占有系
    爭土地，並非無權占有。系爭建物既無權占有系爭土地，被
    告自無受有相當於租金之利得。併為答辯聲明：原告之訴駁
    回；如受不利判決願供擔保，請免為假執行。
三、兩造不爭執之事項：
  (一)原告2 人為系爭3 筆土地共有人之一（系爭596 號及599 號
    土地原告2 人應有部分均為1/8 ；系爭598 號土地原告丁○○應有部分1/12、原告丙○○應有部分1/8） ；系爭596 號
    、599 號土地95年1 月申報地價為每平方公尺448 元；598
    號土地95年1 月申報地價為每平方公尺880 元等情，並有土
    地登記謄本3份在卷可佐。
  (二)被告於94年10月23日自訴外人林悅、葉陳玉霞處受讓位於台
    北縣三峽鎮○○街160 號老屋等情，有讓渡協議書（被證4
    ）一紙為佐；並核與證人甲○○所證情節相符。
  (三)被告係於95年2 月13日起開始進行系爭房屋之翻修工程等情
    ，有被告及訴外人秦雅萍之警訊筆錄各一份附於臺灣板橋地
    方法院檢署95年度偵字第8871號偵查卷內可查；翻修後房屋
    （即房屋現況）占有系爭土地如附圖所示斜線部分，面積12
    8.55平方公尺（系爭596 號土地部分占用6.85平方公尺；系
    爭598 號土地部分占用88.65 平方公尺；系爭599 號土地部
    分占用33.05 平方公尺）等情，並有複丈成果圖1 份在卷可
    佐。
  (四)依被告所提出他項權利證明書記載：地號為坡子墘段1 地號
    ；權利範圍29.94 坪；存續期間38年10月20日起至47年10月
    20日止；構造為「土造」等情，並有他項權利證明書影本1
    份附卷可查。
四、原告主張：原告為系爭土地共有人，被告並無正當權源占有
    使用系爭土地如附圖所示A 部分搭建系爭房屋，原告自得本
    於民法第767 條、第821 條規定訴請被告將系爭房屋拆除，
    將占用土地返還原告及其餘共有人；併依不當得利法律關係
    請求被告給付相當於租金之利得等情。被告則以：被告係本
    於租賃契約而占有使用系爭土地如附圖斜線所示部分，並非
    無權占有等語為辯。是則，本件自應由被告就有權占有之利
    己事實，負舉證之責，經查：
  (一)觀諸被告所提出他項權利證明書，其上所載地號與系爭土地
    並不相同，單執前開文書，形式上本難認系爭土地之使用權
    有何直接關聯。而縱信證人甲○○到庭所證：系爭房屋占有
    之土地與他項權利所載土地為同一筆，他項權利證明書上地
    號係誤載等語，可信為真正。承前述，卷附他項權利證明書
    上既載存續期間至48年10月20日止，則於存續期滿後，系爭
    建物占有土地之權源亦失。即依被告所提出他項權利證明書
    並無法為被告有權占有之推斷。
  (二)次查證人甲○○（41年1 月17日生）復證稱：房子是在8 年
    蓋的，是陳市（證人之外祖母）和她媽媽蓋的，是伊的曾祖
    母告訴伊的，陳市有二女兒，就是我媽媽及我阿姨；伊出生
    前即住於系爭房屋，印象中國小或國中時有到陳姓地主家繳
    過租金，繳給誰不知道；寫讓渡書時有跟被告說過只是給房
    子的殼，地上權的事要由他們自己去跟地主解決，有告訴處
    理的代書說很久沒有繳租了等語（詳本院96年1 月25日言詞
    辯論筆錄）；證人甲○○於相關刑事案件偵查中證稱：（房
    子有無跟你們收過租金？）是我奶奶陳市的媽媽在我小學時
    有去過租金給一位陳姓地主，後來就沒繳等語（詳臺灣板橋
    地方法院檢署95年度偵字第8871號偵查卷第38頁）。經查，
    證人甲○○對繳租之時間、對象、原因均稱因年幼不復記憶
    ，單執其依童年記憶所為模糊之證言，並無法為系爭房屋確
    因租賃關係而占有使用系爭土地之推論。況推算證人甲○○
    所陳繳租時間（比對二份筆錄結果應係小學時），既與前述
    地上權存續期間相符，則縱有繳租之事實，衡情亦係基於地
    上權而為。即繳納地租之原因未止一端，原告逕執前手曾經
    繳納地租即跳躍推論「被告之前手與地主間存有租地建屋契
    約」云云，於理尚有未合，並無可採。此外，被告並未再提
    出其餘證據以供本院審酌，經本院調查之結果，認被告抗辯
    系爭建物乃本於租賃契約關係而占有使用系爭土地等情，並
    無足採。
  (三)遑論，縱信被告抗辯：系爭房屋於8 年興建時，被告之前手
    即與地主間確存租地建屋契約一節，可認為真。然按土地法
    為民法之特別法，土地法規定，租用建築房屋之基地，非有
    土地法第103 條所列各款情形之一，出租人不得收回；租用
    基地建築房屋契約，既以承租人有特定之房屋而使用其基地
    為目的，則縱屬不定期限之基地租賃，依契約之目的，探求
    當事人之真意，亦應解為租賃關係至該特定房屋不堪使用時
    消滅（最高法院87年台上字第2475號判決意旨參照）。查被
    告對於系爭建物邊間磚造部分並未存有租賃關係等情，並無
    爭執（詳被告96年1 月29日答辯一狀及本院96年3 月12日言
    詞辯論筆錄），此部分本即屬無法律原因占有系爭土地，故
    不贅論。而扣除邊間磚造部分（屋頂為鐵皮）外，系爭建物
    興建時為土造，四周牆壁及屋頂並無何使用鐵皮建材（業據
    證人甲○○到庭證述屬實；且與他項權利證書上所載材質相
    符。）；而被告於95年2 月間雇工整修時，除保留建物正面
    土造牆一部分外，其餘部分均拆除重建（含牆壁及屋頂）等
    情，有照片6 幀附於前述偵查卷內可查（詳偵查卷內第63頁
    至65頁），原土造房屋顯已滅失（僅存不到一面牆，已無足
    避風雨，及可達經濟上使用之目的），被告嗣再以磚造及鐵
    皮等材質將房屋四牆及屋頂重新建造，應屬另一新建物，不
    認與原土造建物同一。準此，縱認興建土造房屋之初確存租
    賃關係，亦因該特定房屋不堪使用而消滅。
  (四)基上，被告抗辯：系爭建物乃本於租地建屋之租賃契約關係
    占有使用系爭土地，並無可採。從而，原告本於民法第767
    條、第821 條規定，請求被告將系爭建物拆除，將占用土地
    返還原告及全體共有人，為有理由，應予准許。
  (五)關於原告本於不當得利法律關係請求被告給付自95年1 月1
    日起至返還土地之日止，按申報地價10% 計算之租金利得一
    節，經查：
    (1)承上所述，被告占用系爭土地如附圖所示斜線部分建屋既
      屬無權占有，而無權占用他人之物，自占有人方面，依社
      會通念可能獲得相當於租金之利益（最高法院61年台上字
      第1675號判例參照），就權利人而言，如無反證，其所受
      損害自與租金相當，兩者同以租金數額為據（最高法院58
      年度台上字第3717號判決參照），且非都市地方土地之利
      用價值通常較都市土地為低，是以無權占用非城市地方之
      房屋不論依民法第179 條之規定返還利益或依同法第184
      條規定請求賠償，均受土地法第97條所「以不超過土地及
      其建築物申報總價額年息10% 為限」之限制。所謂土地申
      報地價依土地法施行法第25條及土地法第148 條規定，係
      土地所有人依該法規定所申報之地價。查系爭596 號、59
      9 號土地95年1 月申報地價為每平方公尺448 元；598 號
      土地95年1 月申報地價為每平方公尺880 元等情，已如前
      述，則系爭建物所占用系爭土地之申報總價為95,721元（
      6.85*448+33.05*448+88.65*880=95,721） 。經本院審酌
      系爭建物所占用之系爭土地面臨三峽鎮○○街○○道路，
      附近有三峽老街、鎮公所、祖師廟等所在位置、工商業繁
      榮程度，與被告利用系爭房屋之經濟價值，暨原告所受損
      害等相關情狀，認原告主張以法定地價年息10% 核計，應
      屬合理（即相當於每月798 元（95,721x0.1/12=798） 。
      再各以原告應有部分折計結果，原告丙○○每月得請求99
      元（798*1/8=99）；原告丁○○每月得請求72元（
       (6.85* 448*0.1*1/8+33.05*448*0.1*1/8+88.65*880*0.
      1*1/12)/12=72） 。準此，原告本於不當得法律關係，請
      求被告給付原告丙○○693 元（自95年1 月1 日起至95年
      7 月31日止，共7 個月；99*7=693）及自95年8 月1 日起
      至返還土地之日止，按月給付99元；被告給付原告丁○○
      504 元（自95年1 月1 日起至95年7 月31日止，共7 個月
      ；72*7=504）及自95年8 月1 日起至返還土地之日止，按
      月給付72元，為有理由，應予准許；逾此部分之請求則屬
      無據，應予駁回。
五、綜上，原告本於民法第767 條、第821 條規定，請求被告將
    坐落系爭土地如附圖所示斜線部分房屋拆除，將土地返還原
    告及其餘共有人；本於民法第179 條規定，請求被告給付原
    告丙○○693 元及自95年8 月1 日起至返還土地之日止，按
    月給付99元；給付原告丁○○504 元及自95年8 月1 日起至
    返還土地之日止，按月給付72元，為有理由，應予准許；逾
    此部分之請求則屬無據，應予駁回。
六、兩造均明願供擔保請准告假執行或免為假執行宣告，經核原
    告勝訴部分並無不合，爰各酌定相當之擔保金額准許之。至
    原告敗訴部分，其假執行之聲請已失所附麗，應併駁回。
結論：原告之訴為一部有理由、一部無理由，依民事訴訟法第79
條、第390 條第2 項、第392 條規定，判決如主文。
中　　華　　民　　國　　96　　年　　3 　　月　　26　　日
                  民事第一庭    法　官　黃信滿
以上正本係照原本作成
如對本判決上訴，須於判決送達後20日內向本院提出上訴狀
中　　華　　民　　國　　96　　年　　3 　　月　　26　　日
                            書記官　林月蓉
